【裁判字號】    91,訴,3700
【裁判日期】    921224
【裁判案由】    分割共有物
【裁判全文】
臺灣高雄地方法院民事判決  九十一年度訴字第三七○○號
    原      告  巳○○
    訴訟代理人  王國論律師
                康進益律師
    被      告  卯○○
    訴訟代理人  戌○○
    被      告  黃○○
    被      告  玄○○
    被      告  申○○
    被      告  寅○○
    被      告  庚○
    被      告  丙○○
    被      告  亥○○
    被      告  天○○
    被      告  未○○
    被      告  子○○
    被      告  丑○○
    被      告  己○○
    被      告  戊○○
    被      告  宙○○
    被      告  宇○○
    被      告  地○○
    被      告  辰○○
    兼右一人
    訴訟代理人  酉○○      住.
    被      告  午○○      住.
    被      告  壬○○○    住.
    被      告  乙○○      住.
    被      告  辛○○      住.
    被      告  甲○○      住.
    被      告  癸○○      住.
右當事人間分割共有物事件，經本院於民國九十二年十二月十日言詞辯論終結，判決
如左：
    主    文
被告壬○○○、乙○○、辛○○、甲○○、癸○○應就其被繼承人丁○○所遺坐落高
雄縣路竹鄉○○段一九六地號土地，面積八百九十一平方公尺，所有權應有部分一千
零八分之七辦理繼承登記。
兩造共有坐落高雄縣路竹鄉○○段一九六地號土地，面積八百九十一平方公尺，准予
變賣，並將變賣後之價金依附表一所示比例分配與共有人。
訴訟費用由兩造依附表一所示比例負擔。
    事    實
甲、原告方面：
  一、聲明：
    (1)被告壬○○○、乙○○、辛○○、甲○○、癸○○應就其被繼承人丁○○所有
      坐落高雄縣路竹鄉○○段第一九六地號土地，所有權應有部分一千零八分之七
      辦理繼承登記。
    (2)兩造共有坐落高雄縣路竹鄉○○段一九六地號，地目建，面積八百九十一平方
      公尺土地，准予分割；其分割方法為如附圖一所示編號Ａ（即黃色部分），歸
      被告卯○○取得；編號Ｂ部分歸被告宙○○、宇○○、地○○共有；編號Ｃ部
      分歸被告酉○○、辰○○共有；編號Ｄ部分歸被告黃○○取得；編號Ｅ部分歸
      被告玄○○取得；編號Ｆ部分歸被告申○○取得；編號Ｇ部分歸被告寅○○取
      得；編號Ｈ部分歸被告子○○、丑○○共有；編號Ｉ部分歸被告亥○○、天○○共有；編號Ｊ部分則由全體共有人按應有部分比例共有；其餘未分得土地之
      共有人，依公告現值兩倍核計補償。
  二、陳述：
    (1)坐落高雄縣路竹鄉○○段一九六地號，地目建，面積八百九十一平方公尺土地
      （以下簡稱「系爭土地」），為兩造所共有，無不能分割之事由，亦未以契約
      訂有不分割之期限，惟始終無法達成分割協議，爰依法請求分割，又其中共有
      人丁○○已於民國九十二年四月六日死亡，而其繼承人壬○○○、乙○○、辛○○、甲○○、癸○○迄今未辦理繼承登記，爰依法請求被告壬○○○、乙○○、辛○○、甲○○、癸○○辦理繼承登記。
    (2)依系爭土地目前占有情形及公平，因部分共有人占有部分顯超過其應有部分，
      而分割後各共有人面積容有增減，是請求另以金錢補償之。
  三、證據：提出土地登記謄本、分割附圖為證，並聲請本院會同高雄縣路竹地政事
      務所人員勘測現場。
乙、被告黃○○、申○○方面：
  一、聲明：請求判決駁回原告之訴。
  二、陳述：希望照建物所在位置分割。
丙、被告酉○○、辰○○方面：
  一、聲明：請求判決駁回原告之訴。
  二、陳述：希望將土地拍賣，分配現金。
丁、被告未○○、午○○方面：
    被告未○○、午○○未於言詞辯論期日到場，惟據其所提出書狀陳述如下：同意
    原告提出之分割方案，不要求分得土地，請求以金錢補償。
戊、被告卯○○、寅○○、玄○○方面：
    被告卯○○、寅○○、玄○○未於最後言詞辯論期日到場，惟據渠等於前言詞辯
    論期日陳稱如下：同意原告所提方案，希望照建物所在位置分割。
己、被告丑○○、宙○○方面：
    被告丑○○、宙○○未於最後言詞辯論期日到場，惟據渠等於前言詞辯論期日所
    為之聲明陳述如下：
  一、聲明：請求判決駁回原告之訴。
  二、陳述：希望將土地拍賣，分配現金。
庚、被告壬○○○、乙○○、辛○○、甲○○、王雅伶、庚○、丙○○、亥○○、天
    ○○、子○○、己○○、戊○○、宇○○、地○○方面：
    被告壬○○○、乙○○、辛○○、甲○○、王雅伶、庚○、丙○○、亥○○、天
    ○○、子○○、己○○、戊○○、宇○○、地○○均未於言詞辯論期日到場，亦
    未提出準備書狀作何聲明或陳述。
    理    由
一、按當事人死亡者，訴訟程序在有繼承人、遺產管理人或其他依法令應續行訴訟之
    人承受其訴訟以前當然停止，他造當事人亦得聲明承受訴訟，承受訴訟之聲明有
    無理由，法院應依職權調查之。民事訴訟法第一百六十八條、第一百七十五條第
    二項及第一百七十七條定有明文。本件被告丁○○於本院審理中已於九十二年四
    月六日去世，有戶籍謄本一份在卷可稽，而原告已於九十二年六月五日具狀聲請
    其繼承人壬○○○、乙○○、辛○○、甲○○及癸○○承受訴訟，經核無不合，
    是本件被告丁○○部分應由被告壬○○○、乙○○、辛○○、甲○○、癸○○等
    五人承受訴訟，合先敘明。
二、被告卯○○、寅○○、未○○、午○○、玄○○、丑○○、宙○○、壬○○○、
    乙○○、辛○○、甲○○、癸○○、庚○、丙○○、亥○○、天○○、子○○、
    己○○、戊○○、宇○○、地○○未於最後言詞辯論期日到場，核無民事訴訟法
    第三百八十六條所列各款情形，爰依原告之聲請，由其一造辯論而為判決。
三、原告起訴主張：系爭土地為兩造所共有，無不能分割之事由，亦未訂有不分割之
    協議，惟始終無法達成分割之協議，爰請求分割，又其中共有人丁○○已於九十
    二年四月六日死亡，而其繼承人壬○○○、乙○○、辛○○、甲○○、癸○○迄
    今未辦理繼承登記，爰依法併請求被告壬○○○、乙○○、辛○○、甲○○、癸○○辦理繼承登記等語。被告卯○○、黃○○、申○○、寅○○、玄○○則稱：
    同意原告所提方案，希望照建物所在位置分割等語。另被告酉○○、辰○○、丑
    ○○、宙○○、未○○、午○○則以：希望土地拍賣，分配價金等語，資為抗辯
    。
四、按「各共有人，得隨時請求分割共有物。但因物之使用目的不能分割或契約訂有
    不分割之期限者，不在此限，又共有物之分割，依共有人協議之方法行之，分割
    方法不能協議者，法院得依任何共有人之聲請，以原物分配於各共有人，民法第
    八百二十三條第一項、第八百二十四條第一項第一款分別定有明文。查系爭坐落
    高雄縣路竹鄉○○段一九六地號土地係為建地，為兩造所共有。有土地登記謄本
    在卷可按，而系爭土地依其使用目的並非不能分割，兩造間亦無不分割之約定，
    復為兩造所不爭執，另原告提起本件訴訟就系爭土地之分割一事已經本院簡易庭
    調解，惟因協議不成調解未成立，亦有調解程序筆錄在卷可稽，故兩造並未能達
    成分割協議，是揆諸前開法條之規定，原告請求分割系爭土地，洵屬有據，應予
    准許。
五、按「分割共有物，性質上為處分行為，依民法第七百五十九條規定，共有不動產
    之共有人中有人死亡時，於其繼承人未為繼承登記以前，固不得分割共有物。惟
    上訴人因被上訴人劉某就系爭建地尚未辦理繼承登記，依法不得為物權之處分。
    於本件訴訟中，請求劉某等辦理繼承登記，並合併對劉某等及其餘被上訴人為分
    割共有物之請求，不但符合訴訟經濟原則，抑與民法第七百五十九條及強制執行
    法第一百三十條規定之旨趣無違。」「共有之不動產之共有人中一人死亡，他共
    有人請求分割共有物時，為求訴訟之經濟起見，可許原告就請求繼承登記及分割
    共有物之訴合併提起，即以一訴請求該死亡之共有人之繼承人辦理繼承登記並請
    求該繼承人於辦理繼承登記後，與原告及其餘共有人分割共有之不動產。」最高
    法院六十九年台上字第一０一二號判例、七十年度第二次民事庭會議決定可資參
    照。本件系爭土地之原共有人丁○○已於九十二年四月六日死亡，被告壬○○○
    、乙○○、辛○○、甲○○、癸○○均為其法定繼承人，此有戶籍謄本足參，而
    被告壬○○○、乙○○、辛○○、甲○○、癸○○就被繼承人丁○○之應有部分
    一千零八分之七並未辦理繼承登記，從而，原告為分割土地之必要，一併訴請辦
    理系爭土地之繼承登記，核屬正當，亦應准許。
六、按「法院裁判分割共有物之分割方法，僅限原物分配、變賣分配及原物分配兼金
    錢補償三種為限。又按共有物之分割方法，應斟酌當事人之聲明、共有物之性質
    、經濟效用及全體共有人之利益等因素決之，惟如分配原物有困難時，則應予變
    賣，以價金分配於各共有人」「民法第八百二十四條第三項規定『以原物為分配
    時，如共有人中有不能按其應有部分受分配者，得以金錢補償之』，係指共有人
    已就原物受分配，但其受配部分較其應有部分計算者為少之情形而言，若將原物
    全部分配予共有人中之一人或數人，而對其餘共有人全不予分配，僅以金錢補償
    者，則非裁判分割之方法。此觀同條第二項第一款規定『以原物分配於各共有人
    』而自明。」最高法院五十七年台上字第二一一七號、五十一年台上字第二七一
    號、六十二年台上字第二五七五號判例足資參照。又按「除有不能分割之情形，
    或部分共有人明示就分得部分願維持共有者外，裁判分割不能創設新共有關係，
    應將土地分配於各共有人單獨所有」最高法院六十九年台上字第一八三一號判例
    參照。經查，本件系爭土地為住宅區，前方為二十米鄉道，對面為高雄縣大社國
    小，系爭土地上目前建有門牌號碼高雄縣路竹鄉○○路八十四、八十六、八十八
    、九十、九十之一及六十巷五號等建物，由被告卯○○、黃○○、玄○○、申○○分別占有使用各節，業據本院至現場勘驗屬實，並製有勘驗筆錄及複丈成果圖
    在卷可稽。至於系爭土地之分割方法，原告除主張依建物現狀分割外，另亦主張
    部分共有人維持共有，部分共有人以現金補償，而被告或主張依建物現狀分割，
    或主張變賣土地等語，爰分述如下：
    (1)本件系爭土地面積為八百九十一平方公尺，共有人達二十六人，其中被告酉○○、辰○○、丑○○、宙○○表示反對就其分得部分維持共有，其餘被告亦未
      明示就其分得部分願維持共有關係，是揆諸上開裁判意旨，原告主張附圖一編
      號Ｂ部分由被告宙○○、宇○○、地○○共有；編號Ｃ部分由被告酉○○、辰
      ○○共有；編號Ｈ部分由被告子○○、丑○○共有，即不可採。
    (2)另原共有人丁○○（繼承人為被告壬○○○、乙○○、辛○○、甲○○、癸○○）及共有人庚○、丙○○等人之應有部分各為一千零八分之七，可得分配土
      地面積僅六‧一八七五平方公尺；共有人玄○○、黃○○之應有部分各為二千
      零十六分之十五，可得分配土地面積僅六‧六二九五平方公尺；共有人己○○
      、戊○○之應有部分各為二千零十六分之二十一，可得分配土地面積僅九‧二
      八一三平方公尺；共有人宙○○、宇○○之應有部分各為一萬零八十分之一百
      三十五，可得分配土地面積僅十一‧九三三平方公尺，而依高雄縣畸零地使用
      條例第二條第二項、第三條規定：「畸零地係指本法第三條規定地區內面積狹
      小或地界曲折之基地。」、「本自治條例所稱面積狹小基地，係指建築基地深
      度與寬度任一項未達下列規定者：一般建築用地之甲、乙種建築用地及住宅區
      ○○○路寬超過十五公尺至二十五公尺者，基地之最小寬度四公尺、最小深度
      十六公尺。」又本件系爭土地係面對寬二十公尺之道路，已如前述，從而，依
      上開條例規定可知，若系爭土地欲以原物分割之方式，則上開被告分配所得之
      土地均將屬畸零地，而無法做為建築基地使用，亦難有合理之經濟上使用，價
      值更將倍減，是以原物分割之方式即無可採。
    (3)又若依原告所主張，部分共有人分配土地，部分共有人以現金分配云云，惟依
      上開判例意旨，若採原物分割並價金補償之分配方法下，須各共有人均有分配
      得土地，僅在增減之範圍內為現金補償，而如上所述，如以應有部分之面積分
      配，部分共有人所分配之土地尚會有畸零地之情形發生，是自不可能採原物分
      割併補償之方式為之，故原告上開主張，亦無可採。綜上，為兼顧兩造利益之
      公平、土地經濟效用及尊重兩造意願等，認原告所主張之方案，尚有不妥，應
      以將系爭土地變賣，所得價金按各共有人應有部分之比例分配，較為公允。
七、綜上所述，原告請求被告壬○○○、乙○○、辛○○、甲○○、癸○○就被繼承
    人丁○○所遺坐落系爭高雄縣路竹鄉○○段第一九六地號土地，所有權應有部分
    一千零八分之七辦理繼承登記，並請求兩造共有之上開土地准予分割，為有理由
    ，應予准許。至其分割方法：本院審酌系爭土地如為原物分割後，不僅增加畸零
    地之數量，且不能兼顧各共有人利益，使系爭土地因原物分割後土地價值明顯下
    降，又無法令所有人為適當之利用更徒增兩造間之紛爭及對立，顯非適當之分割
    方法，是本院依系爭土地之位置、性質、使用現狀等情事，認變賣系爭土地，以
    價金分配於全體共有人，為妥適公允之分割方法，並能徹底解決共有關係及杜絕
    兩造間爭議，從而，判決如主文第二項所示。
八、結論：本件原告之訴為有理由，依民事訴訟法第三百八十五條第一項前段、第七
    十八條、第八十條之一、第八十五條第一項但書，判決如主文。
中      華      民      國    九十二    年      十二    月    二十四    日
                              臺灣高雄地方法院民事第二庭
~B法      官  楊國祥
右為正本係照原本作成。
如不服本判決，應於送達後廿日內，向本院提出上訴狀並表明上訴理由，如於本
判決宣示後送達前提起上訴者，應於判決送達後十日內補提上訴理由書（須附繕本）。
中      華      民      國    九十二    年      十二    月    二十四    日
~B法院書記官  光聰
附表一：
~F0
~T32
┌──┬────┬───────────┬────┬──────────┐
│編號│共有人  │價金分配比例          │訴訟費用│  備             註 │
│    │        │                      │負擔比例│                    │
│    │        │                      │        │                    │
├──┼────┼───────────┼────┼──────────┤
│１  │壬○○○│一００八分之七        │同上    │此部分原為丁○○之應│
│    │乙○○  │(公同共有)            │        │有部分。            │
│    │辛○○  │                      │        │丁○○死亡後由上揭王│
│    │甲○○  │                      │        │陳秀琴等五人公同共有│
│    │癸○○  │                      │        │此應有部分。        │
│    │        │                      │        │                    │
│    │        │                      │        │                    │
│    │        │                      │        │                    │
│    │        │                      │        │                    │
│    │        │                      │        │                    │
├──┼────┼───────────┼────┼──────────┤
│２  │庚○    │一００八分之七        │同上    │                    │
├──┼────┼───────────┼────┼──────────┤
│３  │丙○○  │一００八分之七        │同上    │                    │
├──┼────┼───────────┼────┼──────────┤
│４  │亥○○  │一００八分之四八      │同上    │                    │
├──┼────┼───────────┼────┼──────────┤
│５  │天○○  │二十一分之一          │同上    │                    │
├──┼────┼───────────┼────┼──────────┤
│６  │玄○○  │二０一六分之十五      │同上    │                    │
├──┼────┼───────────┼────┼──────────┤
│７  │黃○○  │二０一六分之十五      │同上    │                    │
├──┼────┼───────────┼────┼──────────┤
│８  │卯○○  │一００八分之二四三    │同上    │                    │
├──┼────┼───────────┼────┼──────────┤
│９  │寅○○  │三０二四分之四四八    │同上    │                    │
├──┼────┼───────────┼────┼──────────┤
│１０│申○○  │二七０００分之二七一一│同上    │                    │
│    │        │                      │        │                    │
├──┼────┼───────────┼────┼──────────┤
│１１│未○○  │一００八分之七四      │同上    │                    │
│    │        │                      │        │                    │
├──┼────┼───────────┼────┼──────────┤
│１２│子○○  │一八０００分之五二六  │同上    │                    │
│    │        │                      │        │                    │
├──┼────┼───────────┼────┼──────────┤
│１３│丑○○  │一００八分之五六      │同上    │                    │
│    │        │                      │        │                    │
├──┼────┼───────────┼────┼──────────┤
│１４│己○○  │二０一六分之二一      │同上    │                    │
│    │        │                      │        │                    │
├──┼────┼───────────┼────┼──────────┤
│１５│戊○○  │二０一六分之二一      │同上    │                    │
│    │        │                      │        │                    │
├──┼────┼───────────┼────┼──────────┤
│１６│宙○○  │一００八０分之一三五  │同上    │                    │
│    │        │                      │        │                    │
├──┼────┼───────────┼────┼──────────┤
│１７│宇○○  │一００八０分之一三五  │同上    │                    │
│    │        │                      │        │                    │
├──┼────┼───────────┼────┼──────────┤
│１８│地○○  │一００八分之七        │同上    │                    │
│    │        │                      │        │                    │
├──┼────┼───────────┼────┼──────────┤
│１９│辰○○  │二０一六分之七四      │同上    │                    │
│    │        │                      │        │                    │
├──┼────┼───────────┼────┼──────────┤
│２０│酉○○  │二０一六分之七四      │同上    │                    │
│    │        │                      │        │                    │
├──┼────┼───────────┼────┼──────────┤
│２１│巳○○  │二０一六分之七四      │同上    │                    │
│    │        │                      │        │                    │
├──┼────┼───────────┼────┼──────────┤
│２２│午○○  │二０一六分之七四      │同上    │                    │
│    │        │                      │        │                    │
└──┴────┴───────────┴────┴──────────┘


司法院資訊處製作；財團法人民間司法改革基金會備份。
